【裁判字號】    90,判,1821
【裁判日期】    901011
【裁判案由】    廣播電視法
【裁判全文】
最  高  行  政  法  院  判  決                    九十年度判字第一八二一號
    原      告  三立影視股份有限公司
    代  表  人  甲○○
    被      告  行政院新聞局
    代  表  人  蘇正平
右當事人間因廣播電視法事件，原告不服行政院中華民國八十九年一月二十日台八九
訴字第○一九七七號再訴願決定，提起行政訴訟。本院判決如左：
    主  文
再訴願決定、訴願決定及原處分均撤銷。
訴訟費用由被告負擔。
    事  實
緣原告係廣播電視節目供應業者，被告以其所製播之「SET 」頻道於民國八十七年十
一月二十九日十九時起播出「阿扁的心事」節目，內容涉節目廣告化，違反行為時有
線電視法第四十一條及廣播電視法（以下簡稱廣電法）第二十九條之一規定，乃依行
為時廣電法第四十五條之二規定，以八十七年十二月二十三日（八七）建廣五字第一
九九四六號函處原告新台幣（下同）九萬元罰鍰。原告不服，提起訴願、再訴願，遞
遭決定駁回。遂提起行政訴訟。茲摘兩造訴辯意旨於次：
原告起訴意旨略謂：一、按原告為廣播電視節目供應事業，於製作節目內容涉廣告化
時，應依廣播電視法規定處罰，為再訴願決定、訴願決定及原處分所是認。而「廣播
電視節目供應事業之設立，應經新聞局許可，其節目內容及有關管理事項，準用第二
十一條、第二十五條、第二十八條及第三十四條之規定」，廣電法第二十九條之一定
有明文，惟綜觀廣電法全文，並未對節目與廣告作明確規範。二、按廣電法第二十一
條第二款規定「廣播電視節目內容，不得有左列情形之一．．．二違背反共復國政策
或政府法令。．．．」另依廣播電視節目供應管理規則第十二條：「廣播節目製作業
、電視節目製作業、廣播電視廣告業為無線廣播、電視電台、廣告者，應分別依廣播
電視法、有線電視法及其相關法規辦理」；如前所述，廣電法並無節目內容涉及廣告
化相關之罰則規定，而依有線電視法第四十一條第一項之規定：「有線電視所播送之
廣告，應與節目明顯區分」，違反上開規定者，予以警告，同法第五十七條亦有明文
。查行政機關依法令規定作成行政處分，應踐履一定之程序者，行政機關應依該程序
為之，否則即有瑕疵；益且行政處分除應遵守一般法律原則外，並不得逾越法定之裁
量範圍。有線電視法第五十七條明文就廣告與節目應明顯區分之違反，予以警告處分
；同法第五十九條規定：予以警告後，仍不改正者，方處十萬元以上五十萬元以下罰
鍰。行為時廣電法為有線電視法之基礎法。原處分既認定原告違反廣電法第二十九條
之一、第二十一條第二款，並依廣播電視節目供應管理規則第十二條之規定，適用有
線電視法第四十一條之規定，自應依有線電視法第五十七條為處斷。原處分未踐行警
告程序，逕依廣電法第四十五條之二予以罰鍰，該處分即有瑕疵。三、系爭節目內容
，側重於陳水扁先生自述其服務臺北市政府以來之種種經驗談，原告於播出前認定僅
係單純政績宣導，方予播出。至原處分認定為廣告之「．．．阿扁四年來的努力需要
您再一次的支持，十二月五日請用明智的選擇，再愛臺北一次，再給阿扁四年」詞句
，係以黑底白字之字幕為標示，於節目結束後方才播出，並非穿插於節目中，不致造
成視聽大眾之混淆，此與有線電視法第四十一條第一項規定：「播放廣告時，應以特
定字幕、圖卡、旁白或其他適當方式與節目明顯區分」相符，故與節目廣告化無涉，
原處分所認，顯有誤會。四、綜上所述，請將再訴願決定、訴願決定及原處分均撤銷
等語。
被告答辯意旨略謂：一、原告係廣播電視節目供應事業，其所製播之「ＳＥＴ」頻道
於八十七年十一月二十九日十九時起播出「阿扁的心事」節目，除於節目中藉由臺北
市政府部分主管推崇「陳水扁」先生執政之政績外，並於節目進行中，以字幕標示「
．．．阿扁四年來的努力需要您再一次的支持，十二月五日，請您用明智的選擇，再
愛臺北一次，再給阿扁四年」等語，依其內容及表現形式觀之，未將節目與廣告明顯
區分，事實明確，原告播出該等節目，違規事實洵堪認定。二、按廣電法第四十五條
之二所指之「經營、策劃、製作、發行或託播廣播電視節目、廣告、錄影節目帶者」
，依同法第二條第十一款之規定，乃稱其為「廣播電視節目供應事業者」，原告係經
被告合法登記之廣播電視節目供應事業，並領有被告核發之節目供應事業許可證，其
具節目供應事業之身分，殆無疑義，其所製作之節目內容之管理，自應依廣電法第二
十九條之一規定準用之。違反者，依廣電法處罰，自不待言，系爭節目為原告所製作
，並於所屬頻道播放，為其所不爭之事實，自有上揭法規之適用。三、系爭節目依內
容及表現形式觀之，顯為推廣商品之廣告，該節目涉及廣告化，顯已違反（行為時）
有線電視法第四十一條第一項之規定。原告對其所製作之節目內容未盡注意之義務，
任令該違法節目於有線電視播送系統頻道中播出，顯已違反廣電法第二十一條第二款
之規定，自應負法律上責任。又原告將違法節目供應給予有線電視系統業者，影響層
面甚大，情節匪輕，被告依法核處新臺幣九萬元，並無不當。四、綜右論述，請駁回
原告之訴等語。
    理  由
本件被告以原告係廣播電視節目供應業者，其所製播之「SET 」頻道於八十七年十一
月二十九日十九時起播出「阿扁的心事」節目，內容涉節目廣告化，違反行為時有線
電視法第四十一條及廣電法第二十九條之一規定，乃依行為時廣電法第四十五條之二
規定，以八十七年十二月二十三日（八七）建廣五字第一九九四六號函處原告罰鍰三
萬元（折合新台幣九萬元）。一再訴願決定遞予維持，固非無見。惟查，行政機關行
使裁量權，並非不受任何拘束，其裁量權之行使，除應遵守一般法律原則（如誠實信
用原則、平等原則、比例原則）外，亦應符合法律授權之目的，並不得逾越法定之裁
量範圍。行為時廣電法第四十五條之二規定，得處廣播電視節目供應事業銀元三千元
以上、三萬元以下罰鍰，並沒入其節目；即規定針對不同之違規程度，輕重之違章情
節，予以相對之處罰。主管機關於裁處時，固有其裁量之權限，惟就不同之違法事實
裁處罰鍰，若未分辨其不同情節，自不符合法律授權裁量之旨意，即出於恣意而屬裁
量怠惰，所為處分即屬違法。換言之，立法機關制定罰鍰額度之上下限，授權行政機
關裁量權者，行政機關固得於該罰鍰之上下限內選擇適當之額度，惟應依受處罰之違
規事實情節，考量立法授權目的為之。否則縱其裁處之罰鍰並未逾越法律規定之上限
額度，亦損及立法授權行政機關裁量權之行使。本件原告僅於前揭節目中未將節目與
廣告明顯區分一次，被告未陳明裁量理由，逕科處最高額九萬元罰鍰，其是否符合前
揭行使裁量權原則，非無商榷之餘地。從而，原處分既有違誤，訴願及再訴願決定遞
予維持，亦難謂合，則原處分及一再訴願決定應併予撤銷，由被告另為適法處分，以
昭折服。
據上論結，本件原告之訴為有理由，爰依行政訴訟法施行法第二條、行政訴訟法第九
十八條第三項前段，判決如主文。
中    華    民    國      九十      年      十        月      十一      日
                    最 高 行 政 法 院  第 五 庭
                                審 判 長 法  官      廖  政  雄
                                         法  官      趙  永  康
                                         法  官      林  清  祥
                                         法  官      鍾  耀  光
                                         法  官      姜  仁  脩
右  正  本  證  明  與  原  本  無  異
                                         法院書記官  張  雅  琴
中    華    民    國      九十      年      十        月      十一      日


司法院資訊處製作；財團法人民間司法改革基金會備份。
